【裁判字號】    89,交上易,8
【裁判日期】    890626
【裁判案由】    過失傷害
【裁判全文】
臺灣高等法院刑事判決                              八十九年度交上易字第八號
    上  訴  人
    即  被  告  乙○○
    選      任
    辯  護  人  邱創舜
右上訴人因過失傷害案件，不服臺灣桃園地方法院八十七年度交易字第四五七號中華
民國八十八年十月二十七日第一審判決（起訴案號：臺灣桃園地方法院檢察署八十七
年度偵字第一三四六號）提起上訴，本院判決如左：
    主  文
原判決撤銷。
乙○○因過失傷害人，處有期徒刑肆月，如易科罰金以佰元折算壹日。
    事  實
一、乙○○於民國八十七年三月七日中午十二時十分許，駕駛車號Ｇ八－四八一七號
    自用小客車，沿桃園縣桃園市○○路外側車道由桃園往南崁路方向行駛，行經富
    國路與南工路交岔路口時，本應注意該路段行車速度時速不得超過四十公里，且
    應注意車前狀況，並隨時採取必要之安全措施，而依當時狀況，天候晴天，且係
    日間自然光線，路面乾燥、無缺陷或障礙，視距良好，行車管制號誌正常，非有
    不能注意之情形，乃乙○○竟疏於注意，以超過上開四十公里速限之時速約五十
    公里之速度前行，復未注意車前狀況並隨時採取必要之安全措施，致於發現對向
    車道適有亦疏於注意汽車行駛至交岔路口左轉彎時，應行至交岔路口中心處左轉
    ，並不得占用來車道搶先左轉之由甲○○所駕車號Ｊ二─一一六號營業小貨車，
    沿富國路因擬左轉南工路，未及駛至上述交岔路口中心處即搶先左轉，待其車頭
    甫越過中心處正準備進入南工路時，乙○○已剎車不及，因而撞上甲○○所駕駛
    前開小貨車之右側前輪，致甲○○駕駛之前開小貨車旋轉一百八十度後，其車頭
    正面撞上與乙○○同方向行駛富國路內側車道之由徐敬仁所駕車號ＭＷ－五七九
    號大貨車右後側車身，使王志宏受有頸椎損傷、頸椎第二節骨折，使其頸部之承
    受能力受損，且頸部左右轉動之功能亦受限之傷害。
二、案經甲○○訴由臺灣桃園地方法院檢察署檢察官偵查起訴。
    理  由
一、訊據上訴人即被告乙○○固坦承於右揭時、地駕車，與告訴人甲○○所駕駛之小
    貨車發生車禍，致使甲○○受有頸椎損傷、頸椎第二節骨折，使其頸部之承受能
    力受損，且頸部左右轉動之功能亦受限之傷害，並坦承有疏失之事實不諱，惟辯
    稱：伊當時時速約三、四十公里，且伊到交岔路口有減速，伊是直行車，告訴人
    為轉彎車，伊有煞車，告訴人沒有煞車，又告訴人之車是在對向外車道，徐敬仁
    之車在對向內車道，告訴人為肇事主因，伊為肇事次因云云。
二、經查：
    (一)右揭事實，業據告訴人甲○○指訴歷歷，且經證人即目睹車禍經過之徐敬仁、
      施大剛證述在卷，並有道路交通事故調查報告表及其上所繪現場圖一紙、車禍
      現場照片十張、告訴人甲○○車損照片四張及長庚紀念醫院診斷證明書等附案
      可稽。
    (二)依告訴人及證人徐敬仁、施大剛所言，本件車禍之發生，係由於被告當時駕駛
      車號Ｇ八─四八一七號自小客車，沿桃園縣蘆竹鄉○○路外側車道，以甚為快
      速之速度，由桃園往南崁路方向前行，於行經上述富國路與南工路口時，適有
      告訴人駕駛車號Ｊ二─一一六號營業小貨車，沿同路（即富國路）自對向內側
      車道駛來，因告訴人要左轉南工路，且其車頭已過該路口中心處，被告因速度
      過快，煞車不及，致撞及告訴人前開小貨車右前車輪，使告訴人之貨車向左迴
      旋後，其車頭正前方又撞上與被告同向沿富國路內側車道行駛，甫過上述交岔
      路口之由徐敬仁所駕ＭＷ─五七九號營業大貨車右後車尾，致告訴人車頭毀損
      ，其人並因而受有頸椎外傷、頸椎第二節骨折等傷害。此由偵查卷附告訴狀
      所載「被告於八十七年三月七日上午十一時（依卷附道路交通事故調查報告表
      所示及被告與各該證人徐敬仁、施大剛於警訊中所言，應係十二時十分）Ｇ八
      ─四八一七號白色自小客車由桃園往大園方向行駛，行經桃園市○○○○道路
      交通事故調查報告表記載，應係桃園縣蘆竹鄉○○○路與南工路之交岔路口，
      目睹告訴人駕駛Ｊ二─一一六號三．五噸貨車，沿富國路駛至上開路口，並左
      轉已越中心處，依．．．．規定應讓轉彎車先行，．．．．竟疏未注意，非惟
      未減速．反而加速行駛，遂因煞車不及，致其車頭猛烈撞及告訴人貨車之右前
      車輪，使告訴人之貨車左轉三百六十度（依卷附道路交通事故調查報告表上之
      現場圖示，告訴人貨車於車禍後，其車頭係呈與車禍前所擬左轉南工路方向正
      相反對之方向，故其應只旋轉一百八十度）後，又撞上由桃園往南工路右轉之
      大貨車（按此處即指證人徐敬仁所駕之大貨車，惟依卷附道路交通事故調查報
      告表上現場圖示，該證人之大貨車亦係停於由桃園往南崁路之富國路內側車道
      上，且據徐敬仁於警訊及原審中均稱伊係沿富國路由桃園往南崁路方向行駛，
      足見證人並未由桃園往南工路右轉，是告訴狀上此部分敘述有誤）後面，使得
      告訴人車頭毀損而頸椎外傷，頸椎第二節骨折．．．」等情；及證人施大剛
      於警訊中所稱：「是於八十七年三月七日十二時十分許，在蘆竹鄉○○路與南
      工路口，我當時駕ＧＸ─○七九號新竹貨運之車輛，從桃園行駛富國路往南崁
      路之方向，行經上述時地，停紅燈適好綠燈亮，而我們大貨車因起步慢，當我
      們剛起步，而在外側車道適有一部白色之自小客車急駛而過，就聽到一聲砰的
      聲音，然後我就發現一部小貨車橫放於路中．．．．」等語；與證人徐敬仁
      先於警訊中所言：「我是於八十七年三月七日十二時十分許，在蘆竹鄉○○路
      與南工路口，當時我駕ＭＷ─五七九號營大貨廂型車，從桃園行駛富國路往南
      崁路方向，行經上述時地，當時為綠燈，而我在起步行駛時，在外側車道適有
      一部白色跑車車號Ｇ八─四八一七號自小客車急駛過來，而在我對向剛好一部
      Ｊ二─一一六號營小貨車小轉彎要左轉進入南工路（斜插轉彎），當小貨車轉
      彎過我車頭時，我就聽見後方有緊急煞車聲，然後，就聽見砰一聲之撞及聲，
      後我有看照後鏡，該小貨車被撞轉一圈，其車頭碰撞到我之後車廂」等情；繼
      於八十八年九月二十九日在原審中所述：「我是由富國路往南崁路方向行駛，
      我先在路口等紅燈，變綠燈後起步，甲○○車也在富國路和我對向，他要左轉
      往桃園市，王（宏政）的車沒有停住車，是綠燈就一直前進左轉，我有讓王（
      宏政）的車左轉之，我再往前開，後來甲○○已經轉過中心線位置，即將進入
      南工路口時，被富國路上往南崁路上的乙○○車撞到，之後甲○○的車打轉致
      擦撞到我車的右後方」、「乙○○是車禍前才突然從富國路上往前開，被告未
      與我一起等紅綠燈」（見原審卷第五十六頁）等語，並參酌被告於八十八年
      十月十三日在原審中兩度自承車速開的太快；偵查卷附道路交通事故調查報
      告表、現場圖、車禍現場照片（偵查卷第二十二頁正面起至第二十八頁反面）
      及告訴人車損照片（偵查卷第三頁正反面）所示：(1)被告自小客車左右剎車痕
      各長達七．五公尺及十．七公尺；(2)告訴人車輛遭被告後撞及後，其車頭呈與
      車禍前所擬左轉南工路方向正相反對之方向，顯示其車頭於被撞及後，曾有一
      百八十度之迴轉，且其左前輪嚴重歪斜、右側車門嚴重凹陷、窗框斜出，車頭
      凹陷破裂，(3)被告自小客車車頭引擎蓋亦嚴重拱起等景況，以及證人即前往
      車禍現場處理之桃園縣警察局大園分局蘆竹分駐所警員丙○○於八十九年四月
      十四日在本院調查中所述：兩車撞擊點係較接近富國路往南工路之路口；告
      訴人與被告於八十九年四月十四日在本院調查中，均一致陳稱：「現場圖上畫
      有星號『☆』處，即為兩車撞擊所在」（以上均見本院卷第五十二頁），而觀
      察該星號於現場圖上之位置，亦確實係在上開路口之富國路往南崁路之外側車
      道接近南工路入口處等情節，即可明瞭，堪認告訴人及證人就本件車禍發生經
      過，除關於被告時速究竟若干較有爭議外，其餘所為指陳尚非虛妄，允有可採
      。
    (三)關於被告當時車速，據告訴人及上開證人描述，或稱極為快速，或稱時速高達
      八、九十公里。此由前揭偵查卷附之道路交通事故調查報告表、現場圖、車禍
      現場照片（偵查卷第二十二頁正面起至第二十八頁反面）及告訴人車損照片（
      偵查卷第三頁正反面）所示：告訴人車輛遭被告後撞及後，其車頭呈與車禍前
      所擬左轉南工路方向正相反對之方向，顯示其車頭於被撞及後，曾有一百八十
      度之迴轉，且其左前輪嚴重歪斜、右側車門嚴重凹陷、窗框斜出，車頭凹陷破
      裂，而被告自小客車車頭引擎蓋亦嚴重拱起等景況觀之，固不難想見兩車撞及
      當時之力道甚猛，惟被告之車速是否確有如告訴人及證人所指已達每小時八、
      九十公里之程度，單憑上述情節，仍難遽以研判。茲依前開道路交通事故調查
      報告表及其上肇事現場圖與現場照片所示，及據證人即前往車禍現場處理之桃
      園縣警察局大園分局蘆竹分駐所警員丙○○於本院八十九年四月十四日調查中
      之所述，肇事現場附近路段之速限為時速四十公里，被告所駕自小客車之煞車
      痕跡左右各約七．五公尺及十．七公尺（見本院卷第五十二頁），又上開道路
      路面快慢車道均鋪有柏油，且當時路面乾燥，參照交通部道路交通安全督導會
      所訂「一般公路汽車煞車距離、行車速度對照表」換算結果，被告當時行車時
      速應係介於每小時四十五公里至五十公里之間。此較之上述告訴人及證人徐敬
      仁所指被告車速約有八、九十公里之情節，固相去甚大，惟告訴人及證人對於
      被告車速之指證，不過係依當時渠等所見撞擊情形（即撞擊聲音甚大，被告煞
      車痕跡甚長，及告訴人之車被撞到打轉）而為之推測之詞，本乏確切佐證，應
      認渠等此部分指陳，不免稍事誇大，自難盡信。若再參以上開現場照片顯示肇
      事路段為雙向四車道，來往車輛亦非甚稀之景況，被告行駛於該路段，有無可
      能時速高達八、九十公里，頗令人存疑。從而，被告於警訊及偵查中所言渠彼
      時車速約五十公里之供述（見偵查卷第二十一頁反面及第三十二頁反面），揆
      諸上開說明，即有可信。被告以時速五十公里之車速行駛於速限四十公里之道
      路上，其有超速之事實，要已至為明白。其嗣後於原審及本院調查中所稱其車
      速約三、四十公里（見原審卷第二十六頁、本院卷第五十頁及第七十一頁）云
      云，顯屬卸責之詞，殊無足採。
    (四)被告於八十七年六月十九日在警訊中固有言：「發生車禍時．．．．視線因內
      車道有大型車遮住，無法看見對方之車輛」（見偵查卷第二十一頁反面）；渠
      復於八十七年七月廿八日在檢察官偵查中陳稱：「在路口之前沒有看見甲○○
      之車子，因我左前方有一部貨車，待我看到王（宏政）的車子，已來不及煞車
      」（見偵查卷第三十二頁反面）；嗣又於八十七年十二月十日在原審中指稱：
      「我係直線前進，突然告訴人車跑出來才撞上的．．．．車禍前，徐敬仁的大
      貨車在我的左前方」（見原審卷第二十六頁），意謂本件車禍係告訴人突然轉
      彎，且伊視線又為左前方大貨車所阻，伊無從防止。惟質諸證人徐敬仁及告訴
      人甲○○則均否認徐某之大貨車有擋住被告視線之情事，均稱係因被告車速過
      快所致（見原審卷第五十七頁）。徵諸被告於八十八年十月十三日在原審中自
      承：「（當時車速多少公里？）我不知道，但車速開的太快，看見時已煞車不
      及了」及「．．．我的車速太快了，所以到路口時，才看到他的車正在轉彎，
      但已煞車不及撞上」等情（見原審卷第六十一頁反面及第六十二頁），及參以
      證人徐敬仁及施大剛前於警訊中均稱：當時綠燈亮，渠等剛起步，在渠等外側
      車道有一白色自小客車（即被告所駕之車）急駛而過等情，與被告於八十九年
      六月十二日在本院審理時所稱：「我到路口時是綠燈，我直接開過去」等語，
      顯見被告駕駛前述自小客車行經上開交岔路口時，速度甚快且未有稍減，此亦
      所以其未能及時發現告訴人車輛之緣故。而被告既言證人徐敬仁之大貨車擋住
      其視線致無法看見對方車輛，則其駕駛理當更加小心謹慎，乃如上述，其竟超
      速行駛，致未能及時發現告訴人之車輛，是渠於車前狀況自有未盡注意之能事
      。
    (五)按：汽車行車速度，依標誌之規定，無標誌者，在市區道路，時速不得超過四
      十公里，在郊外道路時速不得超過六十公里；又汽車行駛時，駕駛人應注意車
      前狀況及兩車併行間隔，並隨時採取必要之安全措施，道路交通安全規則第九
      十三條第一項第一款、第九十四條第三項定有明文。此均為被告所應注意者。
      而本件依前揭偵查卷附道路交通事故調查報告表所載，肇事路段之行車速限為
      時速四十公里，肇事當時係白天自然光線，道路路面無缺陷或障礙，行車管制
      號誌正常，天候及視距據被告及證人徐敬仁於警訊中均稱良好，被告於警訊中
      復稱未有飲酒，是其對於上開屬於汽車駕駛應人行注意之事項，實無何不能注
      意之情事，乃被告竟疏於注意遵守行車速限規定，超速行駛，又未隨時警戒車
      前狀況，致未能及時發現告訴人車輛而肇禍，是其於本件行車事故之發生自有
      過失。至於告訴人及證人徐敬仁所指：車禍當時，告訴人之車輛左轉已過路口
      中心處，即將進入南工路之外車道，始遭被告撞及一節，雖為被告所不爭執，
      且有前述現場圖在卷可參，並經證人丙○○證實兩車撞擊點係較接近富國路往
      南工路之路口。若純就此際告訴人之左轉彎車既已通過交岔路口中心處，乃被
      告之直行車輛竟未停讓告訴人先行之情形而言，被告似有非是，惟實則不然。
      良以道路交通安全規則第一百零二條第一項第六款但書所定直行車應讓轉彎車
      先行者，必以轉彎車已達交岔路口中心處後開始轉彎之情形，始有適用，苟轉
      彎車於未駛抵交岔路口中心，即行占用來車道搶先左轉時，自不得更援引上開
      但書規定以為主張，此參上開規則第一百零二條第一項第四款所定「汽車行駛
      至交岔路口，左轉彎時，應行至交岔路口中心處左轉，並不得占用來車道搶先
      左轉」之意旨即明。本件據證人徐敬仁於警訊中稱：告訴人係斜插轉彎（意指
      告訴人車輛未駛抵交岔路口中心處即已開始占用來車道搶先左轉）；即告訴人
      於八十九年六月十二日在本院審理時，亦據其自承：「沒開到中心處即轉彎」
      。是揆諸上開說明，告訴人既違規搶先左轉在前，縱於車禍當時，其已駛越路
      口中心，仍不得以被告疏未注意停讓而謂其有此部分之過失。而上開道路交通
      安全規則關於轉彎行進之規定，本應為同屬汽車駕駛人之告訴人所應注意之事
      項，且依當時情形告訴人又未有不能注意之情事，渠竟疏於注意，自亦與有過
      失。此經原審將全案肇事責任先後送請台灣省桃園縣區車輛行車事故鑑定委員
      會鑑定（下稱鑑定委員會）及請台灣省車輛行車事故覆議鑑定委員會（下稱覆
      議委員會）覆議結果，亦均同上見解（其中鑑定委員會且認被告有超速行駛）
      ，有該鑑定委員會八十七年十一月二十日（八七）桃鑑字第八七一○○○號函
      併所附鑑定意見書及該覆議委員會八十八年九月七日交覆字第八八○○二二號
      函在卷可參。
    (六)綜上所述，被告及告訴人就本件車禍之發生均應負過失之責，且被告之過失不
      因告訴人之與有過失而得解免。茲告訴人確因本次車禍受有頸椎損傷、頸椎第
      二節骨折，使其頸部之承受能力受損，且頸部左右轉動之功能亦受限之傷害，
      既據告訴人指陳歷歷，又有渠提出之長庚紀念醫院診斷證明書在卷可憑，則被
      告之過失行為與告訴人所受傷害間，即有相當因果關係。從而，本案之事證已
      臻明確，被告之過失犯行，洵堪認定。
三、查告訴人甲○○因本件車禍，致其身體受上開有頸椎外傷及頸椎第二節骨折之傷
    害，雖經長庚紀念醫院於八十九年三月九日以（89）長庚院法字第○○五九號函
    復本院略以：「王君．．．．．病情大致穩定，惟因仍有頸椎脫位損傷之危險，
    故不宜粗重、激烈之工作，亦不宜過度及轉動」，惟經本院於八十九年四月十日
    以院賓刑午字第五五七八號函，請該院說明本案告訴人甲○○所受上述傷害，是
    否已達刑法上所謂「重大不治或難治」之重傷害程度，再據該院於同年五月十二
    日以（89）長庚院法字第○二○○號函復知本院略以：「．．．．依其情形視之
    ，應尚未達重傷害之程度，惟應注意病患頸椎脫位損傷之危險（輕微之頸傷即可
    能造成病患四肢癱瘓），建議應避免粗重、激烈之工作及過度運動、轉動」等語
    ，有各該長庚紀念醫院院函在卷可憑稽（見本院卷第三十七頁及第五十七頁）。
    是被告所為，核係犯刑法第二百八十四條第一項前段之普通過失傷害罪。
四、原審以被告罪證明確，據予論科，固非無見。惟查：(一)本件車禍發生之時間及地
    點，依偵查卷附道路交通事故調查報告表之記載，及各該證人徐敬仁、施大剛與
    被告於警訊中之所言，應係八十七年三月七日中午十二時十分許，在桃園縣蘆竹
    鄉，乃原判決認車禍發生之時間係八十七年三月七日上午十一時許，發生地點則
    在桃園市，顯與事實不合。(二)有罪判決書所記載之犯罪事實，為論罪科刑適用法
    律之基礎，故凡於適用法律有關之重要事項，必須詳加認定，明確記載，然後於
    理由內敘明犯罪事實所憑之證據及認定之理由，始足為適用法律之依據。若事實
    未有此記載，而理由加以說明，為理由失其依據。如事實有此記載，理由未予說
    明，則為理由不備。本件原判決事實欄固已記載被告超速行駛之事實，惟並未敘
    明被告有應注意遵守速限規定之義務，僅於理由欄內援引道路交通安全規則第九
    十三條第一項第一款規定，自屬有欠週延。又依偵查卷附現場圖示，告訴人所駕
    之營業小貨車，遭被告撞擊後，其車頭係呈與車禍前所擬左轉南工路方向正相反
    對之方向，故其應只向左旋轉一百八十度，原判決認係旋轉三百六十度，又未說
    明其為此認定之理由，即難謂無違誤。再關於被告之行車時速，原判決捨被告自
    小客車剎車痕跡及交通部道路交通安全督導會所訂「一般汽車煞車距離、行車速
    度對照表」於不論，僅依告訴人及證人徐敬仁之陳述，並參酌兩車撞擊情形，遽
    認被告當時係以每小時八十公里以上之高速行駛，亦有未合。(三)本件告訴人有疏
    未注意道路交通安全規則第一百零二條第一項第四款規定而違規搶先左轉，與有
    過失之情事，已如上述，原判決未詳為推求，遽認告訴人左轉彎已過交岔路口中
    心處，並無過失，其認定事實，殊有未當。(四)告訴人所受前揭傷害，經查並未達
    於重大不治或難治之重傷害程度，亦如上述，業據長庚紀念醫院函復在案，原判
    決就此涉及醫療專業上之疑義，既未函請原治療機構之長庚紀念醫院說明，即遽
    依告訴人所提出附卷之長庚紀念醫院醫師廖瑞榕個人所出具之意見書（見原審卷
    第六十七頁），及告訴人於原審八十八年十月十三日之陳述，逕認告訴人所受傷
    害為重大難治，並變更檢察官所引起訴法條，改依刑法第二百八十四條第一項後
    段規定，論處被告以過失致重傷害罪責，其認事用法，顯有未洽。被告上訴意旨
    辯謂渠當時時速僅三、四十公里，並無超速，且伊到交岔路口有減速慢行云云，
    雖非可取，惟原判決既有前述可議之處，自應由本院予以撤銷並自為判決。爰審
    酌被告品行、過失之程度、告訴人所受傷勢併其亦與有過失、被告迄未與告訴人
    達成民事上之和解，及被告犯罪後態度等一切情狀，量處如主文第二項所示之刑
    ，並諭知易科罰金以佰元折算壹日之折算標準。
五、至於被告八十九年六月十二日答辯狀所指：渠因本件車禍亦受有傷害，並於警訊
    中已對告訴人甲○○提出過失傷害之告訴，惟未據檢察官處理一節，因不屬起訴
    範圍，本院固無從併予審判，惟基於刑事訴訟法第二百四十一條「公務員因執行
    職務知有犯罪嫌疑者，應為告發」之規定，本院於判決後，將另行影印全案卷宗
    ，移請該管檢察署檢察官依法偵處，附此說明。
據上論斷，應依刑事訴訟法第三百六十九條第一項前段、第三百六十四條、第二百九
十九條第一項前段、刑法第二百八十四條第一項前段、第四十一條、罰金罰鍰提高標
準條例第一條前段、第二條，判決如主文。
本案經檢察官楊楚猛到庭執行職務。
中      華      民      國      八十九      年      六      月   廿六   日
                                臺灣高等法院刑事第二十庭
                                    審判長法  官  葉  麗  霞
                                          法  官  黃  瑞  華
                                          法  官  余  來  炎
右正本證明與原本無異。
不得上訴。
          書記官  黃  麗  玲
中    華    民    國    八十九    年       七       月        四        日
附錄：本判決論罪科刑法條全文
刑法第二百八十四條
因過失傷害人者，處六月以下有期徒刑、拘役或五百元以下罰金。致重傷者，處一年
以下有期徒刑、拘役或五百元下罰金。
從事業務之人，因業務之過失傷害人者，處一年以下有期徒刑、拘役或一千元以下罰
金。致重傷者，處三年以下有期徒刑、拘役或二千元以下罰金。


司法院資訊處製作；財團法人民間司法改革基金會備份。
